【裁判字號】    91,訴,1852
【裁判日期】    920806
【裁判案由】    強盜等
【裁判全文】
臺灣板橋地方法院刑事判決                        九十一年度訴字第一八五二號
    公  訴  人  臺灣板橋地方法院檢察署檢察官
    被      告  丁○○
    選任辯護人  周佳弘律師
右列被告因強盜案件，經檢察官提起公訴（九十一年度偵字第八０二二號），甲○判
決如左：
    主  文
丁○○無罪。
    理  由
一、公訴意旨略以：被告丁○○意圖為自己不法之所有，於民國（下同）九十一年四
    月二十二日上午六時四十分許，騎乘機車行經臺北縣三重市○○街八號前，見丙
    ○○獨行可欺，竟以預藏之不詳鈍器（未扣案）敲擊其後腦，致陳女當場昏迷，
    受有頭部外傷血腫及兩足、右手、左眼、唇部多處挫傷等傷害，而不能抗拒，進
    而強盜陳女所掉落之皮包一只（內有身分證一張、駕照一張、健保卡一張、信用
    卡二張、金融卡三張等物品），得手後逃逸。嗣為警於九十一年四月二十二日二
    十三時十分許，搜索臺北縣蘆洲市○○路一二八巷一一四號四樓被告丁○○之住
    處，當場查獲丙○○皮包一只（含身分證一張、駕照一張、健保卡一張、信用卡
    二張及金融卡三張等物品），得知上情，因認被告丁○○涉有刑法第二百七十七
    條第一項之傷害罪嫌、同法第三百二十八條第一項之強盜罪嫌云云。
二、公訴人認被告丁○○涉有強盜罪嫌及傷害罪嫌，無非係以證人丙○○於警訊、偵
    查時之證詞、查獲之皮包一只（內含丙○○之身分證一張、駕照一張、健保卡一
    張、信用卡二張、金融卡三張）、診斷證明書一份及法務部調查局調科參字第０
    九一００三二四二九０號測謊報告書一份，為其論據。訊據被告丁○○堅決否認
    有強盜及傷害犯行，並辯稱：伊係於九十一年四月二十二日快中午時，在臺北縣
    三重市○○路○段與忠孝路口之「蘋果村水果行」購買水果時，拾獲查獲之皮包
    ，一時好奇而將該皮包帶回家，而且伊於九十一年四月二十二日當天早上七時許
    起床，於當天早上七時三十分左右才出門，伊並沒有為強盜及傷害丙○○之行為
    云云。
三、按犯罪事實應依證據認定之，無證據不得認定其犯罪事實，又不能證明被告犯罪
    者，應諭知無罪之判決，刑事訴訟法第一百五十四條第二項、第三百零一條第一
    項定有明文。而刑事訴訟法第一百六十一條已於九十一年二月八日修正公布，其
    第一項規定：檢察官就被告犯罪事實，應負舉證責任，並指出證明之方法，因此
    檢察官對於起訴之犯罪事實，應負提出證據及說服之實質舉證責任，倘所提出之
    證據，不足為被告有罪之積極證明，或其指出證明之方法，無從說服法院以形成
    被告有罪之心證，基於無罪推定之原則，自應為被告無罪判決之諭知，最高法院
    九十二年台上字第一二八號判例可資參照。又當事人得聲請法院調查證據，而法
    院為發見真實，亦得依職權調查證據，但限於維護公平正義或對被告之利益有重
    大關係之事項為限，修正刑事訴訟法第一百六十三條第一、二項定有明文。故法
    院固得依職權調查證據，但並無蒐集證據之義務。蒐集證據乃檢察官或自訴人之
    職責，事實審法院應以調查證據為其主要職責，其調查之範圍，亦以審判中所存
    在之一切證據為限，案內不存在之證據，即不得責令法院為發現真實，應依職權
    從各方面蒐集證據（最高法院九十一年度臺上字第五八四六號判決可資參照）。
四、經查：
  （一）按證人指證錯誤固有證人故意惡意為之，惟更常見者為證人「誠實」的錯誤
        ，即證人不知自己之指證為錯誤，蓋證人於觀察之過程中有瑕疵，發生錯誤
        指證而不自覺，指證錯誤亦可能源自於證人記憶之瑕疵，是以為防制證人指
        證錯誤，有所謂的「成列指證」（line-up） ，即犯罪嫌疑人與其他為數不
        等與本案無關之人站在一列，證人自此一列人群中，挑出其所認知的犯罪行
        為人，而「成列指證」之目的，即在防止「一對一指證」（show-up） 可能
        有的強烈暗示性【參照學者王兆鵬著，刑事訴訟法講義（二），二００三年
        六月版，第三三九頁至第三四一頁】。查本件證人即被害人丙○○固迭於警
        訊、偵查時指證被告於前揭時、地對其為強盜及傷害行為（見偵查卷第十一
        頁至第十二頁，及第三十七頁至第三十八頁），惟證人丙○○於甲○審理時
        證稱：當時騎機車強盜伊之人有戴安全帽，．．當時看到該騎機車的人大約
        有五、六秒鐘的時間，當時伊走到馬路的中央，他迎面騎過來，他有騎車經
        過伊之身旁等語（見甲○九十二年二月十二日訊問筆錄），是以證人丙○○
        於遭強盜及傷害時僅看到行為人約五、六秒鐘，時間短暫，且係於該行為人
        騎機車並頭帶安全帽迎面騎來之情形下所見，況證人丙○○於遭強盜時必受
        驚嚇，則證人丙○○於案發當時觀察行為人之面容難免存有觀察及記憶之瑕
        疵，即有以「成列指證」之方式供證人丙○○指證之必要，以防制指證之錯
        誤，惟觀諸證人丙○○之警訊過程，警方僅提供單一之被告照片供證人丙○
        ○指認，而於偵查時，亦僅有被告一人供證人丙○○當庭指認（見偵查卷第
        十一頁至第十二頁，及第三十七頁至第三十八頁），則證人丙○○於警訊、
        偵查時所為「一對一指證」過程，即難以避免有強烈暗示性，而有誤認之虞
        ，自不能遽令甲○採信，況經甲○以被告照片與其他本案無關之五人照片並
        列之方式，當庭供證人丙○○指認強盜、傷害之行為人，證人丙○○當庭答
        稱：時間太久了，伊無法確定等語（見甲○九十二年二月十二日訊問筆錄）
        ，證人丙○○亦於甲○審理時無法指證被告確係對其為強盜、傷害之行為，
        則依證人丙○○之證詞，尚無法遽認被告有公訴意旨所指強盜、傷害犯行。
  （二）復按測謊鑑定，係依一般人在說謊時，會產生遲疑、緊張、恐懼、不安等心
        理波動現象，乃以科學方法，由鑑定人利用測謊儀器，將受測者之上開情緒
        波動反應情形加以紀錄，用以分析判斷受測者之供述是否違反其內心之真意
        而屬虛偽不實。故測謊鑑定，倘鑑定人具備專業之知識技能，復基於保障緘
        默權而事先獲得受測者之同意，所使用之測謊儀器及其測試之問題與方法又
        具專業可靠性時，該測謊結果，如就有利之供述，經鑑定人分析判斷有不實
        之情緒波動反應，依補強性法則，雖不得作為有罪判決之唯一證據，但非無
        證據能力，仍得供裁判之佐證，其證明力如何，事實審法院有自由判斷之職
        權；反之，若其有利之供述，經鑑定並無任何虛偽供述之情緒波動反應，又
        無其他合法之積極證據足以證明該部分之犯罪事實時，即可印證其真實性，
        非不得為有利於受測者之認定（最高法院八十八年臺上字第五０三八號判決
        、同院八十八年臺上字第二九三六號判決可資參照）。經查，本件證人丙○
        ○雖於偵查時提出宏仁醫院診斷證明書影本一份（見偵查卷第四十九頁），
        惟亦僅能證明被害人丙○○於遭強盜時受有傷害，並無法證明係被告所為，
        警方雖另於臺北縣蘆洲市○○路一二八巷一一四號四樓之被告住處，查獲丙
        ○○遭強盜之皮包一只（內含丙○○之身分證一張、駕照一張、健保卡一張
        、信用卡二張、金融卡三張），惟被告迭於警訊、偵查及甲○審理時均始終
        供稱：伊係於九十一年四月二十二日，在台北縣三重市○○路○段與忠孝路
        口購買水果時，拾獲查獲之皮包等語（見偵查卷第九頁正面、第三十七頁背
        面，及甲○九十一年十一月十四日訊問筆錄、九十二年七月二十三日審判筆
        錄），則在無其他積極證據足以佐證該查獲之皮包係被告所強盜得來之情況
        下，該查獲之丙○○皮包（內含丙○○之身分證一張、駕照一張、健保卡一
        張、信用卡二張、金融卡三張），充其量僅足以佐證被告所涉刑法第三百三
        十七條之侵占犯行，況證人即與被告同住之母蔡乙○○亦到庭證稱：查獲當
        天，被告早上七點多有出門，．．因為當天有去問神明事情，當時電話響，
        伊有去接電話，伊有看一下時間，所以伊記得時間，伊每天也是大約七點多
        起床等語（見甲○九十二年四月十七日訊問筆錄），核與被告所辯稱：伊於
        九十一年四月二十二日當天早上七時許起床，於當天早上七時三十分左右才
        出門等語，尚屬相符，則被告於案發當天早上七時許方於住處起床，並於七
        時三十分出門，斷不可能有公訴意旨所指被告於九十一年四月二十二日上午
        六時四十分為強盜、傷害之犯行，被告於偵查時經送請法務部調查局為測謊
        鑑定，測謊結果雖認「丁○○稱（一）案發時其未經現場（二）其拾獲系案
        之皮包（三）其未打昏被害人。上述問題經測試呈情緒波動之反應，研判有
        說謊」，此有法務部調查局九十一年七月二十五日調科參字第０九一００三
        二四二九０號測謊報告書一份附卷可憑（見偵查卷第四十七頁），惟遍觀全
        案卷，並無其他積極證據，足以證明被告確有對被害人丙○○為強盜、傷害
        行為，依前揭說明，自不能以前揭測謊鑑定報告，作為認定被告強盜、傷害
        行為之唯一證據。
  （三）綜上所述，檢察官對於本件所起訴之被告強盜、傷害犯罪事實，依其所提證
        人丙○○於警訊、偵查時之證詞、查獲之皮包一只（內含丙○○之身分證一
        張、駕照一張、健保卡一張、信用卡二張、金融卡三張）、診斷證明書一份
        及法務部調查局調科參字第０九一００三二四二九０號測謊報告書一份，均
        不足為被告有罪之積極證明，且無從說服甲○以形成被告有罪之心證，揆諸
        前揭說明，基於無罪推定之原則，自應為被告無罪判決之諭知。
五、至被告丁○○所涉刑法第三百三十七條之侵占罪部分，應由檢察官另行依法處理
    。
據上論斷，應依刑事訴訟法第三百零一條第一項，判決如主文。
本案經檢察官林佩菁到庭執行職務
中      華      民      國    九十二    年      八      月      六      日
                  臺灣板橋地方法院刑事第六庭
                                          法  官  林海祥
右正本證明與原本無異。
如不服本判決，應於判決送達後十日內，向甲○提出上訴狀。
                                          書記官  陳映孜
中      華      民      國    九十二    年      八      月      六      日


司法院資訊處製作；財團法人民間司法改革基金會備份。
